【裁判字號】    96,上訴,5336
【裁判日期】    971027
【裁判案由】    違反臺灣地區與大陸地區人民關係條例等
【裁判全文】
臺灣高等法院刑事判決                96年度上訴字第5336號
上  訴  人
即  被  告  甲○○
上列上訴人因違反臺灣地區與大陸地區人民關係條例等案件，不
服臺灣基隆地方法院96年度訴緝字第27號，中華民國96年11月20
日第一審判決（起訴案號：臺灣基隆地方法院檢察署95年度偵字
第4713號），提起上訴，本院判決如下：
    主  文
原判決撤銷。
甲○○共同連續違反不得使大陸地區人民非法進入臺灣地區之規
定，累犯，處有期徒刑陸月，如易科罰金，以銀元參佰元折算壹
日。
    事  實
一、甲○○前有竊盜、詐欺等前案紀錄，其中因竊盜案件，經臺
    灣基隆地方法院89年度易字第128號判處有期徒刑3月，於民
    國89年9月11日執行完畢，仍不知警惕，與成年男子陳政豐
    （另案偵辦）均明知大陸地區人民非經主管機關許可，不得
    進入臺灣地區，竟互有犯意之聯絡，並基於概括之犯意，共
    同謀議使大陸地區人民非法進入臺灣地區，內容為：由陳政
    豐支付新臺幣（下同）8萬元之代價給予甲○○，甲○○則
    前往大陸地區與無結婚真意之大陸女子林月華辦理假結婚，
    並回臺灣地區辦理相關手續，使林月華得以探親名義非法進
    入臺灣地區。謀議既定，甲○○於88年12月16日，前往桃園
    中正國際機場搭機出境，轉往福建省福州市，並在陳政豐之
    安排下，於89年1月31日，與大陸地區人民林月華在福建省
    福州市公證處，辦理虛偽之公證結婚儀式，並取得該處核發
    之結婚證明書及公證書。甲○○回臺後，隨按先前謀議內容
    ，先與陳政豐共同基於犯意聯絡，由甲○○於89年2月21日
    ，持上開結婚證明書及公證書，至財團法人海峽交流基金會
    （下稱海基會），辦理大陸地區結婚公證驗證手續，並取得
    該會（89）核字第05667號證明後，於同年2月22日，持該證
    明及上開其等明知內容不實之結婚證明書及公證書，至基隆
    市中正區戶政事務所，申請辦理結婚登記及換發國民身分證
    ，使該所不知情之承辦公務員為形式審查後，誤將甲○○與
    林月華結婚之不實事項，登載於其職務上所掌管之公文書即
    戶籍登記簿中，並據以核發配偶欄不實登記為林月華之甲○
    ○戶籍謄本及國民身分證；再由甲○○先後於89年2月29日
    （起訴書誤為24日）、90年1月31日、90年6月21日，持前開
    戶籍謄本、結婚公證書、結婚證明書，及已簽名之「大陸地
    區人民進入臺灣地區保證書」等，向內政部警政署入出境管
    理局（下稱境管局）以來臺探親名義，為林月華申請入境臺
    灣地區之許可，而連續行使上開不實之戶籍謄本，該局不知
    情之承辦公務員為實質審查後，未發覺有異，遂核發中華民
    國臺灣地區入出境許可證及旅行證，足以生損害於戶政機關
    對於戶籍及出入境管理之正確性。林月華隨即於89年5月3日
    及90年9月10日（起訴書誤載為90年5月3日），持上開入出
    境許可證及旅行證，連續2次非法進入臺灣地區。甲○○則
    先後自陳政豐處取得約6萬元之代價。嗣因甲○○所犯竊盜
    案件，經臺灣基隆地方法院93年度基簡字第246號判處有期
    徒刑3月；因詐欺案件，經臺灣基隆地方法院94年度訴字第
    167號判處有期徒刑6月，上開二案經定執行刑為有期徒刑8
    月，並經臺灣基隆地方法院檢察署通緝，而於95年9月18日
    經通緝到案後，於本件犯罪尚未發覺前，主動向警方供出並
    接受裁判而自首，並於翌（19）日入監執行。
二、案經被告甲○○自首經基隆市警察局第四分局報告臺灣基隆
    地方法院檢察署檢察官偵查起訴。
    理  由
一、事實之認定：
（一）被告甲○○未於本院審理時到庭陳述，惟上揭事實，業據
      其前於警詢、偵查及原審坦承不諱，並於警詢時詳稱：「
      我與林月華是於90年1月間在福建省福州民政局辦理假結
      婚登記的，介紹人是陳政豐……」「我與林月華辦理假結
      婚全部費用及代辦手續都是陳政豐付的，我只提供證件給
      他。他有答應事成之後要給我新臺幣8萬元……」「我與
      林月華是在大陸要辦理結婚手續才見過面，沒有夫妻之實
      ……」（見偵查卷第6至7頁）；於偵查中供承：「（與林
      月華如何認識？）經過陳政豐介紹到大陸娶妻子，陳政豐
      說去的時候是作假的，就是去辦結婚讓她來臺灣拿到身分
      證……」「確實到大陸日期我不記得，我是自己1個人過
      去大陸，是陳政豐親戚及林月華一起到大陸福建長樂機場
      接我，到大陸後一星期就和林月華在大陸福州市辦理結婚
      公證」「（林月華是否與你睡在一起？）沒有，因我在監
      獄執行」「（回臺灣後你有去戶政辦結婚登記？）是，在
      基隆市中山區戶政」「（交了些什麼資料？）公證書、結
      婚證書、財團法人海峽交流基金會證明書」「（提示公證
      書、結婚證書、財團法人海峽交流基金會證明書，這些是
      你交給戶政事務所的資料？）是」「（提示大陸地區人民
      進入臺灣地區旅行申請書、保證書，這是你幫林月華辦理
      入境時所附的資料嗎？）是」「（林月華來臺後，你有帶
      林月華去警局辦理登記嗎？）有。有去對保過」（見偵查
      卷第32至34頁），並有大陸地區人民明細資料報表（見偵
      查卷第12頁）、被告入出境查詢紀錄（見偵查卷第37頁）
      、中華人民共和國福建省福州市公證處結婚證明書及公證
      書（見偵查卷第16至19頁）、財團法人海峽交流基金會（
      89 ）核字第05667號證明（見偵查卷第15頁）、結婚登記
      申請書（見偵查卷第14頁）、境管局95年11月29日境信彤
      字第095110 86280號函附林月華之入出國日期證明書、89
      年2月29日、90年1月31日、90年6月21日大陸地區人民進
      入臺灣地區旅行證申請書、大陸地區人民進入臺灣地區保
      證書、結婚證明書、戶籍謄本（見偵查卷第54至70頁）在
      卷可稽。
（二）被告經陳政豐介紹與大陸地區女子林月華在中國大陸假結
      婚，目的在使大陸女子林月華得以申請來臺，並不具結婚
      之真意。又大陸地區人民非經主管機關許可，不得進入臺
      灣地區，臺灣地區與大陸地區人民關係條例第10條第1項
      （修正前後相同）定有明文。而與大陸地區人民以「假結
      婚」方式，促成「真入境」之行為，與該條例第10條第1
      項之規定即屬有違。質言之，該條例第79條規定所稱之非
      法進入，並不以偷渡進入者為限（最高法院90年度台上字
      第3180號判決參照）。被告以徒具外觀合法形式之結婚，
      係意圖規避對大陸地區人民進入臺灣地區之管制，故被告
      使林月華進入臺灣地區，自屬非法入境。
（三）綜上所述，本件事證明確，被告犯行堪以認定。
二、論罪部分：
（一）被告行為後，臺灣地區與大陸地區人民關係條例經於91年
      4月24日、92年10月29日、95年7月19日、97年6月25日修
      正。其中關於本件論罪之該條例第79條第1項，經於92年
      10月29日修正公布，自92年12月31日施行。修正前該條例
      第79條第1項規定：「違反第15條第1款規定者，處5年以
      下有期徒刑、拘役或科或併科新台幣50萬元以下罰金」，
      修正後第79條第1項、第2項規定：「違反第15條第1款規
      定者，處1年以上7年以下有期徒刑，得併科新台幣1百萬
      元以下罰金」「意圖營利而犯前項之罪者，處3年以上10
      年以下有期徒刑，得併科新台幣五百萬元以下罰金」，區
      分為意圖營利及非意圖營利之犯罪類型，各有不同之刑度
      ，而刑度均較舊法為高。比較新舊法結果，以修正前之臺
      灣地區與大陸地區人民關係條例第79條第1項對於被告較
      為有利。
（二）被告行為後，刑法及配套之刑法施行法、罰金罰鍰提高標
      準條例亦經修正，自95年7月1日生效施行，有關本件情形
      ：
    １修正前臺灣地區與大陸地區人民關係條例第79條第1項有
      科或得併科罰金刑之規定。而修正前刑法第33條第5款規
      定罰金之最低額度1元以上，經以罰金罰鍰提高標準條例
      第1條就罰金數額提高倍數為10倍後，該罰金刑額度範圍
      係銀元10元即新臺幣30元以上，與修正後刑法第33條第5
      款罰金最低額為新臺幣1千元以上相較，以修正前規定之
      罰金最低額度較低，有利於行為人。
    ２刑法第214條第1項法定刑中關於罰金之規定，依刑法施行
      法第1條之1：「中華民國94年1月7日刑法修正施行後，刑
      法分則編所定罰金之貨幣單位為新臺幣」「94年1月7日刑
      法修正時，刑法分則編未修正之條文定有罰金者，自94年
      1月7日刑法修正施行後，就其所定數額提高為30倍。但72
      年6月26日至94年1月7日新增或修正之條文，就其所定數
      額提高為3倍」，由原先以銀元計算，並依罰金罰鍰提高
      標準條例第1條前段提高10倍之規定，修正為依新臺幣計
      算並提高為30倍。又依修正前刑法第33條第5款規定罰金
      之最低額度1元以上，經以罰金罰鍰提高標準條例第1條就
      罰金數額提高倍數為10倍後，該罰金刑額度範圍係銀元10
      元即新臺幣30元以上，與修正後刑法第33條第5款罰金最
      低額為新臺幣1千元以上相較，以修正前規定之最低額度
      較低，亦以修正前之規定有利於被告。
    ３刑法第56條連續犯及第55條牽連犯之規定均予刪除，連續
      犯及牽連犯之規定經刪除後，數行為將予分論併罰，而數
      罪併罰之結果較論以連續犯、牽連犯等裁判上一罪之情形
      為重。經比較新舊法結果，以行為時舊法之規定有利於被
      告，亦即仍應論以連續犯及牽連犯。
    ４刑法第28條共同正犯之規定，於修正後將範圍予以限縮，
      以修正後之規定較為有利。
    ５修正前累犯之成立，不以再犯之罪係故意犯罪為限，然修
      正後之規定，則以再犯故意犯為成立累犯之要件，以修正
      後之規定較為有利（最高法院96年度台上字第7009、7467
      號判決參照）。
    ６關於自首，修正前刑法第62條規定：「對於未發覺之罪之
      自首而受裁判者，減輕其刑。但有特別規定者，依其規定
      」，修正後規定：「對於未發覺之罪之自首而受裁判者，
      得減輕其刑。但有特別規定者，依其規定」，以修正前之
      規定有利於被告。
    ７被告行為後，刑法關於易科罰金之規定亦經修正，被告行
      為時刑法第41條第1項規定：「犯最重本刑為5年以下有期
      徒刑以下之刑之罪，而受6個月以下有期徒刑或拘役之宣
      告，因身體、教育、職業、家庭之關係或其他正當事由，
      執行顯有困難者，得以1元以上3元以下折算1日，易科罰
      金。但確因不執行所宣告之刑，難收矯正之效，或難以維
      持法秩序者，不在此限」。修正後第41條第1項規定：「
      最重本刑為5年以下有期徒刑以下之刑之罪，而受6個月以
      下有期徒刑或拘役之宣告者，得以新臺幣1千元、2千元或
      3千元折算1日，易科罰金。但確因不執行所宣告之刑，難
      收矯正之效，或難以維持法秩序者，不在此限」，以修正
      前之規定有利於被告。
    ８綜上整體比較結果，仍以舊法有利於被告，應適用修正前
      舊法之規定。
（三）按刑法第214條所謂使公務員登載不實事項於職務上所掌
      之公文書罪，須一經他人之聲明或申報，公務員即有登載
      之義務，並依其所為之聲明或申報予以登載，而屬不實之
      事項者，始足構成，若其所為聲明或申報，公務員尚須為
      實質之審查，以判斷其真實與否，始得為一定之記載者，
      即非本罪所稱之使公務員登載不實（最高法院73年台上字
      第1710號判例意旨參照）。本案戶政機關對戶籍登記之申
      請僅有形式審查權限，是以被告以內容不實之文件，使承
      辦公務員將不實內容登載於職務上掌管之公文書部分，應
      構成刑法第214條之使公務員登載不實罪。
（四）核被告所為，係犯刑法第216、214條行使使公務員登載不
      實之公文書罪，及違反臺灣地區與大陸地區人民關係條例
      第15條第1款不得使大陸地區人民非法進入臺灣地區之規
      定，而犯修正前臺灣地區與大陸地區人民關係條例第79
      條第1項之罪。被告明知為不實之事項，而使公務員登載
      於其職務上所掌之公文書之低度行為，已為行使該公文書
      之高度行為所吸收，不另論罪。
（五）被告與陳政豐就事實欄所載之犯行，均有犯意聯絡及行為
      分擔，皆為共同正犯。
（六）被告前後3次行使使公務員登載不實之公文書之行為，及
      前後2次違反不得使大陸地區人民非法進入臺灣地區之規
      定之行為，時間緊接，方法相同，均各觸犯構成要件相同
      之罪名，顯係基於概括犯意反覆為之，均為連續犯，應各
      依修正前刑法第56條規定以一罪論，並加重其刑。
（七）被告所犯上開二罪名間，有方法、結果之牽連關係，為牽
      連犯，應從一重之連續犯修正前臺灣地區與大陸地區人民
      關係條例第79條第1項使大陸地區人民非法進入臺灣地區
      罪處斷。
（八）公訴人雖僅於起訴書犯罪事實欄記載被告於89年2月24日
      （應係29日，起訴書誤為24日）持前開不實之戶籍謄本等
      ，向境管局以來臺探親名義，為林月華申請入境臺灣地區
      之許可，並未敘及被告於89年11月10日及90年6月20日亦
      有行使上開不實戶籍謄本等犯行，惟既與已起訴部分具連
      續犯之裁判上一罪關係，自為起訴效力所及，應併予審究
      。
（九）被告前有竊盜、詐欺等前案紀錄，其中因竊盜案件，經臺
      灣基隆地方法院89年度易字第128號判處有期徒刑3月，於
      89年9月11日因徒刑執行完畢，有本院被告前案紀錄表在
      卷可稽，5年內再故意犯本件有期徒刑以上之罪，為累犯
      ，並依法加重其刑，且遞加重之。
（十）又被告前因所犯竊盜案件，經臺灣基隆地方法院93年度基
      簡字第246號判處有期徒刑3月；因詐欺案件，經臺灣基隆
      地方法院94年度訴字第167號判處有期徒刑6月，上開二案
      經定執行刑為有期徒刑8月，並經臺灣基隆地方法院檢察
      署通緝，而於95年9月18日經通緝到案後，於本件犯罪尚
      未發覺前，主動向警方供出並接受裁判，且於翌（19）日
      入監執行，有本院被告前案紀錄表在卷可參，並經載明於
      警詢筆錄，則被告關於本件犯罪係屬自首，應依法減刑其
      刑，並先加後減之。
三、原審認被告所犯罪證明確，予以論罪科刑，固非無見。惟查
    ：（一）被告係先後於89年2月29日、90年1月31日、90年6
    月21日，持前開戶籍謄本、結婚公證書、結婚證明書，及已
    簽名之「大陸地區人民進入臺灣地區保證書」等，向境管局
    以來臺探親名義，為林月華申請入境臺灣地區之許可，而連
    續行使上開不實之戶籍謄本，有各該大陸地區人民進入臺灣
    地區旅行證申請書在卷可憑，原判決記載之行使日期與卷內
    證據資料並不相符。（二）被告前因竊盜案件，經臺灣基隆
    地方法院89年度易字第128號判處有期徒刑3月，於89年9 月
    11日因徒刑執行完畢，其於執行完畢後5年以內故意再犯
    本件有期徒刑以上之罪，應論以累犯，原判決漏未論以累犯
    並加重其刑，亦非允洽。（三）原判決認定被告先後3次（
    各該時間如上述）持使公務員登載不實之戶籍謄本向境管局
    行使，而使大陸地區人民林月華先後2次於89年5月3日、90
    年9月10日非法進入臺灣地區，則其連續犯罪時間已在刑法9
    0 年1月10日修正第41條（易科罰金之規定）並生效施行之
    後，亦即關於易科罰金之規定，被告行為時法即90年1月10
    日修正之刑法第41條，嗣此條規定復經修正而於95年7月1日
    生效施行。原判決竟認為被告行為時之刑法第41條係規定：
    「犯最重本刑為3年以下有期徒刑以下之刑之罪，而受6月以
    下有期徒刑或拘役之宣告，因身體、教育、職業或家庭之關
    係，執行顯有困難者，得以1元以上3元以下折算1日，易科
    罰金」，而被告行為後，刑法關於易科罰金之規定歷經90年
    1 月10日及95年7月1日生效施行前後2次修正。而依刑法第2
    條但書之規定，適用中間法，於論述上亦有未合。（四）本
    件係被告於95年9月18日向警方自首並接受裁判，應依修正
    前刑法第62條前段之規定予以減刑，原判決漏未斟酌，亦有
    未當。被告上訴，認應適用自首之規定，予以減刑，為有理
    由，且原判決亦有可議，自應由本院予以撤銷改判。
四、爰審酌被告素行、犯罪之動機、手段、目的、以假結婚方式
    使大陸地區人民非法進入臺灣地區，對於我國戶政及入出境
    管理制度之維持所生危害、犯後坦承犯行、態度尚屬良好等
    一切情狀，量處如主文第二項所示之刑，並諭知易科罰金之
    折算標準。又中華民國96年罪犯減刑條例第5條規定：「本
    條例施行前，經通緝而未於中華民國96年12月31日以前自動
    歸案接受偵查、審判或執行者，不得依本條例減刑」，此規
    定係指在該條例96年7月16日施行前經通緝，而未於96年12
    月31日以前自動歸案者，不得依該條例減刑。本案被告於96
    年5月21日經臺灣基隆地方法院通緝在案，嗣於同年9月26日
    緝獲，有臺灣基隆地方法院96年5月21日基院慧刑樂緝字第
    0100號通緝稿，及96年10月19日96年基院慧刑樂銷字第0204
    號撤銷通緝稿附卷可稽。被告既係於該條例施行前經通緝，
    然未於96年12月31日以前自動歸案而遭緝獲，與不能減刑之
    上開規定相符，爰不依該條例之規定減刑。
五、被告經合法傳喚，無正當理由不到庭，爰不待其陳述，逕行
    判決。
據上論斷，應依刑事訴訟法第369條第1項前段、第371條、第364
條、第299條第1項前段、修正前臺灣地區與大陸地區人民關係條
例第79條第1項、第15條第1款、刑法第2條第1項前段、第11條前
段、第216條、第214條、修正前刑法第28條、第47條、第55條、
第56條、第62條前段、第41條第1項前段、罰金罰鍰提高標準條
例修正前第1條前段、刪除前第2條，判決如主文。
本案經檢察官邱美育到庭執行職務。
中    華    民    國    97    年    10    月    27    日
                  刑事第七庭審判長法  官  陳晴教
                                  法  官  游紅桃
                                  法  官  王詠寰
以上正本證明與原本無異。
如不服本判決，應於收受送達後十日內向本院提出上訴書狀，其
未敘述上訴之理由者並得於提起上訴後十日內向本院補提理由書
（均須按他造當事人之人數附繕本）。
                                  書記官  高柑柏
中    華    民    國    97    年    10    月    30    日
附錄：本案論罪科刑法條全文
修正前臺灣地區與大陸地區人民關係條例第79條第1項
違反第 15 條第 1 款規定者，處 1 年以上 7 年以下有期徒刑，
得併科新臺幣一百萬元以下罰金。
中華民國刑法第214條（使公務員登載不實罪）
明知為不實之事項，而使公務員登載於職務上所掌之公文書，足
以生損害於公眾或他人者，處3年以下有期徒刑、拘役或5百元以
下罰金。
中華民國刑法第216條（行使偽造變造或登載不實之文書罪）
行使第 210 條至第 215 條之文書者，依偽造、變造文書或登載
不實事項或使登載不實事項之規定處斷。


司法院資訊處製作；財團法人民間司法改革基金會備份。
